【裁判字號】    97,交聲,1566
【裁判日期】    971128
【裁判案由】    違反道路交通管理處罰條例聲明異議
【裁判全文】
臺灣士林地方法院交通事件裁定        97年度交聲字第1566號
原處分機關  交通部公路總局臺中區監理所南投監理站
異  議  人
即受處分人  甲○○
上列異議人即受處分人因違反道路交通管理處罰條例案件，對於
交通部公路總局臺中區監理所南投監理站於民國97年6 月23日所
為之裁決（投監四字第裁65-AIA227598號），聲明異議，本院裁
定如下：
    主  文
原處分撤銷。
甲○○機器腳踏車駕駛執照經註銷仍駕駛機器腳踏車，處罰鍰新
臺幣陸仟元。
    理  由
一、按「汽車駕駛人，有下列情形之一者，處新臺幣6000元以上
    12000 元以下罰鍰，並當場禁止其駕駛：．．．四、駕駛執
    照業經吊銷、註銷仍駕駛小型車或機器腳踏車。」、「第1
    項第3 款、第4 款之駕駛執照，均應扣繳之；第5 款並吊銷
    其駕駛執照。」，道路交通管理處罰條例第21條第1 項第4
    款、第4 項分別定有明文。
二、原處分意旨略以：異議人即受處分人甲○○於民國97年4 月
    5 日上午10時40分許駕駛車號QV5-609 號機器腳踏車（下稱
    系爭機車）行經臺北市○○路，經臺北縣政府警察局交通警
    察大隊員警舉發「駕駛執照業經註銷，仍駕車」之違規，惟
    查異議人於違規時非但機器腳踏車之駕駛執照經註銷，所領
    有之汽車駕駛執照亦經吊扣，爰將違規事實修正為「駕駛執
    照吊扣期間駕駛機器腳踏車」，並依道路交通管理處罰條例
    第21條第1 項第5 款、第4 項（裁決書漏未記載此項），裁
    處異議人新臺幣（下同）6 千元，並吊銷汽車駕駛執照，1
    年內禁考。
三、聲明異議意旨略以：異議人確於機器腳踏車駕駛執照及汽車
    駕駛執照確分別經註銷及吊扣之情況下，仍於上揭時地無照
    騎乘系爭機車，惟異議人既非駕駛汽車違規，上開裁決吊銷
    汽車駕駛執照，1 年內禁考，顯有違比例原則及平等原則，
    爰聲明異議，請求撤銷原處分。
四、經查：
  (一)異議人於97年4 月5 日上午10時40分許駕駛系爭機車行經臺
    北市○○路，經警舉發「駕駛執照業經註銷，仍駕車」之違
    規，並由原處分機關修正其違規事實為「駕駛執照吊扣期間
    駕駛機器腳踏車」，據以裁處6 千元罰鍰、吊銷汽車駕駛執
    照，1 年內禁考之事實，業據異議人自承在卷，並有臺北市
    政府警察局舉發違反道路交通管理事件通知單、原處分機關
    違反道路交通管理事件裁決書及違反道路交通管理事件不服
    裁決聲明異議案件移送函文附卷可稽，堪以認定。又異議人
    前於90年間因駕駛機車不依標誌、標線、號誌指示，復未繳
    納罰鍰，其機器腳踏車駕駛執照業自92年7 月25日起至93年
    7 月24日經逕行註銷在案，且迄未申請新領機器腳踏車駕駛
    執照，又其於93年間因酒後駕駛汽車，汽車駕駛執照亦自96
    年8 月24日至97年8 月23日經吊扣在案等事實，有原處分機
    關97年7 月22日中監投字第0970010461號、97年11月10日中
    監投字第0970016680號函文、異議人機車及汽車駕照基本資
    料各1 份在卷足憑。
  (二)查本件異議人於機器腳踏車駕駛執照經註銷之情形下，仍於
    上揭時地騎乘系爭機車，其違規事實顯為「駕駛執照業經註
    銷，仍駕車」，應依道路交通管理處罰條例第21條第1 項第
    4 款、第3 項之規定處以罰鍰並扣繳其機器腳踏車駕照，惟
    異議人之機器腳踏車駕駛執照既業經註銷，且未請領新駕照
    ，即無從執行扣繳其機器腳踏車駕駛執照之處分，而僅應依
    道路交通管理處罰條例第21條第1 項第4 款處以罰鍰。
  (三)原處分機關雖主張異議人之於上揭時地騎乘系爭機車時，除
    機器腳踏車駕駛執照經註銷外，同時處於汽車駕駛執照經吊
    扣之情事下，是其違規行為應係「駕駛執照吊扣期間駕駛機
    器腳踏車」云云，惟查：
  1.按道路交通管理處罰條例第21條第1 項第5款 固規定「汽車
    駕駛人，有下列情形之一者，處新臺幣6000元以上12000 元
    以下罰鍰，並當場禁止其駕駛：．．．五、駕駛執照吊扣期
    間駕駛小型車或機器腳踏車。」，惟該條文並未明定於駕駛
    人汽車駕駛執照吊扣期間駕駛機器腳踏車之情形亦有適用，
    參以道路交通管理處罰條例第68條規定「汽車駕駛人，因違
    反本條例及道路交通安全規則之規定，受吊銷駕駛執照處分
    時，吊銷其持有各級車類之駕駛執照。」，該規定係於94年
    12月14日修正公布，並於95年3 月1 日施行，而修正前之道
    路交通管理處罰條例第68條則規定「汽車駕駛人，因違反本
    條例及道路交通安全規則之規定，受吊扣或吊銷駕駛執照處
    分時，吊扣或吊銷其持有各級車類之駕駛執照」，觀其修法
    意旨，係以「原條文將違規駕駛人所持有之各級車類駕駛執
    照一併吊扣或吊銷，失之過酷，影響人民工作及生活甚鉅」
    為由，而刪除吊扣駕駛人駕駛執照時，應吊扣駕駛人持有各
    級車類駕駛執照之規定，顯係考量吊扣處分應區別各級車輛
    駕駛執照用路安全性之不同，限制僅得吊扣駕駛人違規時所
    駕駛該級車輛之駕駛執照，依該修法意旨之類推適用，道路
    交通管理處罰條例第21條第1 項第5 款「駕駛執照吊扣期間
    駕駛小型車或機器腳踏車。」自亦應限制於駕駛人違規時所
    駕駛該級車類之駕駛執照受吊扣，即小型車駕駛執照吊扣期
    間駕駛小型車，或機器腳踏車駕駛執照吊扣期間駕駛機器腳
    踏車，始有該條文之適用。
  2.又行政機關所採取之處罰手段，必須與違反業務之行為間有
    合理關聯存在，亦即不得違反「不當聯結禁止原則」，否則
    其處罰即構成違法。本件異議人之行為既僅為駕駛機器腳踏
    車，而非駕駛汽車，自僅應以其是否具備機器腳踏車駕駛資
    格為處罰要件，若依原處分機關之認定，顯係將異議人駕駛
    機器腳踏車之違規行為與其受限制之汽車駕駛資格為不當聯
    結，此種不當聯結即構成違法；況按行政行為，非有正當理
    由，不得為差別待遇，行政程序法第6 條亦有明文。查駕駛
    機器腳踏車與駕駛汽車對於用路安全之危險性有高低之別，
    是監理機關就不同等級車輛給予不同管理及監督，以符合實
    際需求，且監理機關對於各級汽車駕駛執照之管理，本係就
    其不同之危險性及需要性分別為之，就其不同違規行為自應
    亦作分別處理，此觀道路交通安全規則、道路交通管理處罰
    條例之相關規定自明，是原處分機關所持上開理由，亦有違
    平等原則，自有得為撤銷之原因。
  (四)綜上所述，原處分以異議人違規行為係「駕駛執照吊扣期間
    駕駛機器腳踏車」，而依道路交通管理處罰條例第21條第1
    項第5 款、第4 項規定裁處罰鍰、吊銷其汽車駕駛執照並禁
    考1 年之處分顯有違誤，本件聲明異議核有理由，應由本院
    撤銷原處分，並依道路交通管理處罰條例第21條第1 項第4
    款規定，自行裁處異議人罰鍰6 千元之諭知。
據上論斷，應依道路交通案件處理辦法第20條前段，道路交通管
理處罰條例第21條第1 項第4 款，裁定如主文。
中    華    民    國    97    年    11    月    28    日
                  交通法庭  法  官   黃珮茹
以上正本證明與原本無異。
如不服本裁定應於送達後5日內向本院提出抗告狀。
                            書記官   張馨尹
中    華    民    國    97    年    11    月    28    日


司法院資訊處製作；財團法人民間司法改革基金會備份。
